臺灣高等法院臺中分院民事判決
110年度上字第296號
上  訴  人  陳宣宏  
                      送達代收人  段瑋玲  
訴訟代理人  蘇志淵律師
被 上訴 人  游家富  

訴訟代理人  洪崇欽律師
被 上訴 人  陳三明  

訴訟代理人  許煜婕律師
被 上訴 人  温彭瑞清

            陳見宏  

            陳永田  
            李森嚴  

上列當事人間請求協同辦理合夥清算等事件，上訴人對於中華民
國110年3月31日臺灣臺中地方法院109年度訴字第2166號第一審
判決提起上訴，本院於111年3月30日就協同清算部分，一部言詞
辯論終結，判決如下：
    主      文
一、原判決關於駁回上訴人後開第二項之訴部分，及訴訟費用之
    裁判均廢棄。
二、被上訴人應協同上訴人就共同投資經營濟揚醫院之合夥財產
    進行清算。
三、第一、二審訴訟費用關於協同清算部分，由被上訴人負擔。
    事實及理由
壹、程序方面：
一、被上訴人温彭瑞清、陳見宏、陳永田、李森嚴經合法通知，
    均未於最後言詞辯論期日到場，核無民事訴訟法第386條所
    列各款情形，爰依上訴人之聲請，由其一造辯論而為判決。
二、按民法第682條第1項規定合夥人於合夥清算前，不得請求
    合夥財產之分析。換言之，合夥解散後，應先經清算程序。
    且合夥財產，依同法第697條第1項規定，應先清償合夥債務
    ，或劃出必要之數額後尚有賸餘，始應返還各合夥人之出資
    ，必清償合夥債務及返還各合夥人出資後，尚有賸餘者，始
    應按各合夥人應受分配利益之成數，分配於各合夥人，此觀
    同法第697條第2項、第699條規定自明(最高法院86年度台上
    字第2995號判決參照)。又以一訴請求計算及被告因該法律
    關係所應為之給付者，得於被告為計算報告前，保留關於給
    付範圍之聲明，民事訴訟法第245條定有明文。且原告依民
    事訴訟法第245條規定，以一訴請求被告計算，並請求被告
    本於該法律關係而為給付者，法院就該請求報告計算之部分
    ，應依民事訴訟法第382條規定為一部判決；俟被告為計算
    之報告後，再依原告之請求，就給付部分再為裁判(最高法
    院100年度台上字第391號判決參照)。查上訴人主張兩造共
    同投資經營之濟揚醫院合夥事業(下稱系爭合夥)，於解散後
    尚未清算，致無法返還出資，遂起訴請求被上訴人協同清算
    系爭合夥財產，並依民事訴訟法第245條規定，於被上訴人
    為系爭合夥財產計算報告前，保留關於返還出資範圍之聲明
    (見原審卷第11-15頁)，揆諸前開規定，於法尚無不合。爰
    依民事訴訟法第382條規定，先就協同清算訴訟部分為一部
    終局判決；併依民事訴訟法第182條第1項規定，另以裁定返
    還出資訴訟於協同清算完結前停止訴訟程序，合先敘明。
貳、實體方面：
一、上訴人主張：
　　兩造(被上訴人陳三明由其前手薛○○參與)於民國100年12月17日在臺中市文心路真鍋咖啡館(近大墩十一街路口)簽訂合夥契約書(下稱甲約)，成立系爭合夥，約定共同投資購買坐落臺中市霧峰區中正段450、454、454-1、454-2、454-3、454-4、454-5、506、506-1、506-2、499、502、504、455等14筆地號土地(面積合計2萬1,671平方公尺、折合6,555.47坪；前10筆土地下稱系爭10筆土地，上開14筆土地下稱系爭土地或逕稱各個地號土地)，以經營濟揚醫院，並以被上訴人游家富為合夥事務執行人。嗣因系爭合夥事務推行不順遂，經兩造決議解散，並於104年8月27日簽定合夥解散契約書(下稱乙約)。其後上訴人於108年11月8日委請律師，發函通知被上訴人應於函到7日內回復合夥解散之選任清算人事宜，均未獲置理。爰依民法第694條第1項規定，請求被上訴人應協同上訴人就系爭合夥財產進行清算等語。
二、被上訴人辯稱：
　㈠游家富部分：
　　甲約未經全體合夥人依甲約第11條約定簽章，亦未約定每人
    出資額多寡，應不生效力。縱事後因解散而成立乙約，自不
    可能使原本無效之甲約變為有效。又依上訴人於原審110年2
    月25日所遞陳報狀證一顯示，上訴人僅出資新臺幣(下同)47
    5萬元，與其主張出資1,500萬元未合。伊與系爭10筆土地原
    共有人廖○○等人涉訟【案號：臺灣臺中地方法院(下稱臺中
    地院)102年度重訴字第233號、本院103年度重上字第192號
    ，下稱233號案】，與系爭合夥成立無涉。至499地號土地係
    以伊個人資金向訴外人康○○購買，並非系爭合夥財產。是上
    訴人依前述規定，請求協同清算，應無依據等語，資為抗辯
    。
　㈡陳三明部分：
　　游家富於102年間借用伊名義，以登記499、502、504地號土
　　地，並以此等土地洽談合夥成立醫院；嗣後再要求以伊名義
　　頂替原合夥人薛○○，其餘則援引游家富所述等語，資為抗
　　辯。
  ㈢陳見宏部分：
　　兩造(伊代理上訴人，陳三明之前手薛○○則由游家富代理)
　　於100年12月17日在臺中市文心路真鍋咖啡館簽訂甲約，以
　　共同投資成立濟揚醫院。伊與上訴人各出資1,000萬元、1,5
　　00萬元，均已匯入游家富之帳戶，各合夥人之出資比例詳如
　　甲約第4條附表所示。甲約正本原有3頁由游家富帶走，僅將
　　前2頁影本送各合夥人。嗣因投資許久，未有著落，温彭瑞
　　清表示可籌款返還出資，全體合夥人遂同意解散，並於104
　　年8月27日在柳○○律師事務所簽定乙約，游家富另與温彭
　　瑞清簽定協議書(即原證3，下稱丙約)、不動產買賣契約書
　　(即原證4，下稱丁約)，以出賣499地號土地之價金，供返還
　　各合夥人之出資。茲因系爭合夥解散後，温彭瑞清與游家富
　　皆未依丙、丁約履行返還出資，故同意上訴人之請求。
  ㈣温彭瑞清、陳永田、李森嚴經合法通知，均未於言詞辯論期
　　日到場，亦未具狀作何聲明或陳述。
三、原審為上訴人敗訴之判決，上訴人對原判決全部提起上訴；
    兩造之聲明為：
  ㈠上訴人之上訴聲明：
　⒈原判決關於駁回上訴人後項之訴部分廢棄。
  ⒉被上訴人應協同上訴人就系爭合夥財產進行清算。　
  ㈡游家富、陳三明之答辯聲明：
    上訴駁回。
  ㈢陳見宏之答辯聲明：
    同意上訴人之請求。 
四、兩造不爭執事項：
  ㈠甲約(原證1)、乙約(原證2)、丙約(原證3)、丁約(原證4)形
　  式俱為真正，其內容詳如原審卷第17-28頁所示。
  ㈡甲約第11條約定「本契約書於全體合夥人簽名蓋章後生效」
    (見原審卷第19頁)。
  ㈢甲約上蓋有5枚騎縫章印文或指印，其中3枚為温彭瑞清、陳
　  見宏、游家富之印文，其餘2枚為指印(見原審卷第17-19頁)
　  。
  ㈣兩造於104年8月27日簽定乙約，其內容詳如原審卷第21頁所
　  示。
五、兩造爭執事項；
  ㈠甲約是否已成立生效？
  ㈡甲約若已成立生效，各合夥人出資額比例為何？
  ㈢上訴人依民法第694條第1項規定，請求被上訴人應協同上訴
    人就系爭合夥財產進行清算，是否有據？
六、本院之判斷： 
  ㈠按當事人於言詞辯論時為訴訟標的之捨棄或認諾者，應本於
　　其捨棄或認諾為該當事人敗訴之判決，民事訴訟法第384條
　　固定有明文。惟訴訟標的對於共同訴訟之各人，必須合一確
　　定者...共同訴訟人中一人之行為，有利益於共同訴訟人者
　　，其效力及於全體；不利益者，對於全體不生效力，民事訴
　　訟法第56條第1項第1款定有明文。至所謂共同訴訟人中一人
　　之行為，有利益於共同訴訟人或不利益於共同訴訟人，係指
　　於行為當時就形式上觀之，有利或不利於共同訴訟人而言。
　　非指經法院審理結果有利者其效力及於共同訴訟人，不利者
　　其效力不及於共同訴訟人而言(最高法院52年台上字第1930
　　號判決先例參照)。經查：
  ⒈陳見宏於本院111年2月16日言詞辯論到場，並聲明同意上訴
    人之請求，即為訴訟標的之認諾(見本院卷二第29頁)。
　⒉本件係因系爭合夥財產涉訟，合夥財產依法屬全體合夥人公
    同共有(民法第668條參照)，故本件應屬固有必要共同訴訟
    ，是陳見宏於言詞辯論期日所為認諾，顯然不利於其他被上
    訴人，故對於全體被上訴人均不生效力。
　⒊從而，陳見宏應否協同清算，仍應與其他被上訴人為相同之
    認定，不受其認諾之拘束，先予敘明。
  ㈡甲約效力部分：
  ⒈按契約當事人約定其契約須用一定之方式者，在該方式未完
    成前，推定其契約不成立，固為民法第166條所明定。但當
    事人約定其契約須用一定之方式，有以保全其契約之證據為
    目的者，亦有為契約須待方式完成始行成立之意思者，同條
    不過就當事人意思不明之情形設此推定而已，若當事人約定
    其契約須用一定方式，係以保全契約之證據為目的，非屬契
    約成立之要件，其意思已明顯者，即無適用同條規定之餘地
    。又合夥為二人以上互約出資以經營共同事業之契約，祇須
    有各合夥人悉為出資之約定，並不以各合夥人皆已實行出資
    為成立要件，此觀民法第667條規定自明。至合夥人不履行
    其出資之義務者，雖得依民法第254條解除契約，或依民法
    第688條予以開除，要不得因此而謂合夥契約尚未成立。
　　經查：
　⑴陳見宏於原審110年2月8日言詞辯論期日經具結後證稱：甲約
    原本共3頁，由伊事先以電腦繕打，兩造(陳三明除外，其前
    手薛○○由游家富代理)於100年12月17日在臺中市文心路真鍋
    咖啡館(近大墩十一街路口)簽訂甲約，因上訴人住臺北，故
    委由伊代理，當天到場5人親自於甲約簽章，締約主要目的
    是在霧峰經營濟揚醫院；上訴人與伊共出資2,500萬元(上訴
    人出資額1,500萬元、伊出資額1,000萬元)，游家富與薛○○
    各出資2,500萬元，温彭瑞清屬技術出資概念(病床執照與土
    地)，陳永田亦合夥人，李森嚴則屬介紹人或見證人角色，
    雖未實際出資，惟當初合意股權比例詳如甲約第4條附表(即
    如附表欄)所示；至於上訴人出資比例10%，伊為15%，乃因
    系爭合夥係伊與游家富共同籌劃，故合夥約定之出資比例與
    實際出資比例不完全相等；甲約正本於簽完約後由游家富帶
    走，事後僅影印其中第1-2頁予其他合夥人，當時信任游家
    富，未再過問未交付第3頁；系爭合夥成立後曾開會多次，
    出席股東均有簽名，游家富亦傳真切結書、委託書、董事會
    會議紀錄等情(見原審卷第286、335-340頁)，核與上訴人所
    提甲約(尚存前2頁影本)記載成立系爭合夥意旨，及101年2
    月29日委託書記載濟揚醫院籌資事宜、某年2月16日董事會
    議紀錄載明討論濟揚醫院核准文件與興建醫院評估等議案(
    見原審卷第17-19、371-373頁)，暨陳見宏所提合夥出資匯
    款資料【上訴人與陳見宏均以陳見宏之永豐銀行南台中分行
    000-000-0000000-0號帳戶匯款至游家富之大雅農會等帳戶
    ，其金額合計1,804萬6,000元，其中註記J(即陳見宏之英文
    名字Jason)屬陳見宏之出資，其上註記H(即上訴人之英文名
    字Howard)為上訴人之出資；見原審卷第351-365頁】，俱無
    不合，自堪採信。
　⑵甲約第1-2頁騎縫處共有5枚印文或指印，其中3枚為温彭瑞清
    、陳見宏、游家富之印文，其餘2枚為指印(見兩造不爭執事
    項第㈢項)，再依陳見宏證述伊代理上訴人、游家富則代理薛
    ○○，可知2枚指印應出於陳永田、李森嚴所按捺，亦即實際
    到場合夥人5人均在騎縫處蓋章或按捺指印，俱無不合。稽
    諸其等於騎縫處用印，無非在於防止契約文件挖補或加頁造
    假，實屬保全契約之證據為目的。惟騎縫處究非契約之通常
    簽章欄位，自不因部分合夥人未依甲約第11條約定簽名或蓋
    章方式為之，而據以全盤否認甲約之效力。況依甲約第2頁
    所示締約人簽章欄設計格式，左側為蓋章欄位，右側則為簽
    名欄位，簽章欄下方依序為身分證欄、地址欄、電話欄，此
    等欄位均置於甲約全部約款下方，可知此欄位始屬甲約第11
    條所指簽名或蓋章之位置。另參以游家富於甲約簽章欄、身
    分證欄、地址欄、電話欄，依序如實簽章，並逐一填載個人
    資料(見原審卷第19頁)，以昭慎重其事之意旨，復輔以陳見
    宏關於全體合夥人(含代理部分)皆於甲約簽章之可信證言，
    自不得僅以游家富拒絕提出已載明其餘合夥人簽章意旨之甲
    約第3頁，據以否認甲約之效力。 
　⑶證人即乙、丙、丁約之見證律師柳○○，曾於原審109年11
　　月30日言詞辯論期日經具結後證稱：乙約乃其事務所預擬提
　　供，兩造於104年8月27日晚間8、9點在其臺中市○○路0段0
　　00號8樓之1事務所簽定乙約，以解散系爭合夥，並由游家富
　　、温彭瑞清簽定丙、丁約，約定出賣系爭土地，以賣得價金
　　返還各合夥人之出資，當時合夥人無人提及系爭合夥不成立
　　等語(見原審卷第277-285頁)，核與陳見宏於原審同一期日
　　所述情節(見原審卷第283-286頁)，洵無不合。再參酌乙、
　　丙、丁約，各合夥人分別於締約人欄位或見證人欄簽章(見
　　原審卷第21、24、28頁)，並延聘律師見證其事，以昭慎重
　　，且被上訴人亦未爭執乙、丙、丁約形式之真正(見兩造不
　　爭執事項第㈠㈣項)，其中乙約亦載明兩造合夥共同投資系
　　爭土地，經營濟揚醫院，訂有甲約在案意旨(見原審卷第21
　　頁)，益見兩造應已成立系爭合夥，始有可能後續另行締結
　　乙約解散之，並簽定丙、丁約，以返還各合夥人出資。
　⑷上訴人主張原合夥人薛○○嗣後將其股份讓與陳三明乙情，為
    被上訴人所不爭執，且乙、丙、丁約均載明陳三明為合夥人
    ，自可依此推認其他合夥人均已同意其股份轉讓(民法第683
    條參照)。基此，堪認上訴人此部分主張，應可採信。 
　⑸丙約提及233號案，乃游家富委任柳○○律師為訴訟代理人，訴
    請系爭土地原所有人廖○○、廖○○、廖○○應辦理系爭土地所有
    權移轉登記，其中温彭瑞清並具狀參加233號案，其等233號
    案審理時均坦承成立系爭合夥意旨(見本院卷一第241-247、
    251-261頁)。是游家富事後猶否認系爭合夥已成立乙節，應
    非可採。     
　⑹上訴人主張其出資額為1,500萬元，且已如數履行，除有前述
    金流資料在卷可稽外；經核丙約載明上訴人、陳見宏、陳三
    明部分由游家富負責返還，陳永田、李森嚴部分則由温彭瑞
    清負責返還意旨(見原審卷第24頁)；另佐以丁約亦載明游家
    富應返還上訴人、陳見宏出資額各1,500萬元、1,000萬元，
    及其他1億7,500萬元交由游家富統籌分配予陳三明等人(見
    原審卷第25頁)。準此，可見各合夥人應已依約履行出資義
    務，否則豈有可能無中生有，事後再約定返還出資之理。況
    兩造既已約定成立系爭合夥，業如前述，縱有部分合夥人未
    完全履行出資義務，至多僅屬構成解除契約或開除事由而已
    ，究不得因此而謂系爭合夥尚未成立。
　⑺上訴人與陳見宏並非兄弟關係，此由卷附戶籍資料記載顯示
    ，上訴人之父母各為陳義南、劉宇明，陳見宏之父母各為陳
    ○○、陳林○○(見本院限制閱覽卷)，應可明瞭；再參以陳見宏
    所為陳述或證述，均有前揭相符客觀佐證附卷可稽，自無原
    判決所指兄弟立場一致或無其他憑據，以供核實等情。
　⑻從而，上訴人主張甲約已成立生效，應有憑據，堪予採認。
    游家富、陳三明猶以前述事由抗辯未成立生效，顯然悖於上
    開事證，亦與經驗法則有違，不足採信。
  ㈢出資比例部分：
  ⒈按合夥之出資，得為金錢或其他財產權，或以勞務、信用或
    其他利益代之，民法第667條第2項定有明文。次按出資額與
    合夥人間分配損益之成數有關，故在金錢以外之出資，合夥
    人間應估定價額以為其出資額，以明其權義。至若未經估定
    者，明定為以他合夥人之平均出資額視為其出資額，88年4
    月21日修正理由參照。
　⒉依陳見宏前述證言可知，上訴人與陳見宏均為金錢出資，且
    陳見宏既參與濟揚醫院共同籌劃事宜，亦屬勞務或技術出資
    之性質，至其餘合夥人則各以技術、勞務或其他利益為出資
    ，並約定出資比例詳如附表欄所示，即以甲約第1條約定將
    來成立福邦投資控股股份有限公司之股份比例，權充系爭合
    夥之出資比例(見原審卷第17-18頁)。是系爭合夥並無合夥
    以外出資，未經估定價額以為出資額之情形，當以此比例為
    兩造之出資比例。
　⒊從而，上訴人主張各合夥人出資額比例詳如附表欄所示，應
    可採認。游家富、陳三明猶辯稱出資額多寡不明，應非可採
    。
　㈣協同清算部分：
　⒈按合夥解散後，其清算由合夥人全體或由其選任之清算人為
    之，此為民法第694條第1項所明定，合夥解散時其原執行合
    夥事務人之執行權，即應歸於消滅。對於清算事務，除原為
    合夥人者應與其他合夥人全體共同為之外，如非被選任之清
    算人，不得單獨為之(最高法院40年台上字第851號判決先例
    參照)。
　⒉查系爭合夥經兩造決議解散，並於104年8月27日簽定乙約 為
    憑，且經游家富與温彭瑞清簽定丙、丁約，約定以系爭土地
    出賣所得價金，以返還各合夥人出資，其中上訴人、陳見宏
    、陳三明部分由游家富負責返還，陳永田、李森嚴部分則由
    温彭瑞清負責返還，復經其他合夥人均於丙、丁約見證人欄
    位簽章，表明同意旨趣(見原審卷第23-28頁)。惟兩造俱 未
    爭執系爭合夥尚未清算，各合夥人出資迄今仍未返還，且依
    丙約第8條、丁約第12條效力條款(見原審卷第24-25頁)，茲
    因温彭瑞清未於104年9月8日約定期限履行交付系爭土地買
    賣價金予柳○○律師保管，丙、丁約因此均失其效力。換言之
    ，兩造原選任游家富、温彭瑞清為清算人之決議，均不生效
    力，應回歸未選任清算人之狀態。準此，上訴人主張兩造未
    選任清算人，則全體合夥人應共同清算，應堪採認。
　⒊從而，上訴人依民法第694條第1項規定，請求被上訴人應協
    同就系爭合夥之財產進行清算，即有依據。　　
七、綜上所述，上訴人依民法第694條第1項規定，請求被上訴人
    應協同就系爭合夥之財產進行清算，為有理由，應予准許。
    從而原審就上開應准許部分，為上訴人敗訴之判決，尚有未
    洽，上訴論旨指摘原判決此部分不當，求予廢棄改判，為有
    理由，爰由本院廢棄改判如主文第二項所示。
八、本件事證已臻明確，兩造其餘之攻擊或防禦方法及所用之證
    據，經本院斟酌後，認為均不足以影響本判決之結果，爰不
    逐一論列，附此敘明。
九、據上論結，本件上訴為有理由，依民事訴訟法第449條第1項
    、第78條、第85條第1項前段，判決如主文。
中　　華　　民　　國　　111 　年　　4 　　月　　20　　日
    　　      民事第二庭  審判長 法　官  楊 國 精
　　　　　　　　　　　　         法　官  陳 得 利
      　　　　　　　　　　       法  官  陳 正 禧
正本係照原本作成。             
如不服本判決，應於收受送達後二十日內向本院提出上訴書狀，
其未表明上訴理由者，應於提出上訴後二十日內向本院補提理由
書狀（均須按他造當事人之人數附繕本）。因疫情而遲誤不變期
間，得向法院聲請回復原狀。
上訴時應提出委任律師或具有律師資格之人之委任狀。委任有律
師資格者，另應附具律師資格證書及釋明委任人與受任人有民事
訴訟法第四百六十六條之一第一項但書或第二項所定關係之釋明
文書影本。如委任律師提起上訴者，應一併繳納上訴裁判費。

                                 書記官  陳 三 軫   
　　　　　　　　　　　　　　　　 
中　　華　　民　　國　　111 　年　　4 　　月　　20　　日


附表         編號 合夥人   姓名 職稱 出資比例 出資種類 出資金額或價額   備註   １ 游家富 董事長 12% 金錢、勞務或技術 ----   ２ 陳見宏 董事 15% 金錢、勞務或技術 1,500萬元   ３ 薛○○(股份轉讓陳三明) 董事 15% 金錢 ----   ４ 陳宣宏 董事 10% 金錢 1,000萬元   ５ 温彭瑞清 董事 25% 醫院執照、土地  ----   ６ 陳永田 監察人 21% 其他利益  -----   ７ 李森嚴 董事 2% 勞務  -----  合計    1